【裁判字號】    98,上易,2535
【裁判日期】    981029
【裁判案由】    竊盜等
【裁判全文】
臺灣高等法院刑事判決                98年度上易字第2535號
上  訴  人
即  被  告  乙○○
上列上訴人因竊盜等案件，不服臺灣板橋地方法院98年度易字第
6號，中華民國98年8月31日第一審判決（起訴案號：臺灣板橋地
方法院檢察署97年度偵字第30750號），提起上訴，本院判決如
下：
    主  文
上訴駁回。
    理  由
一、按不服地方法院之第一審判決而上訴者，應向管轄第二審之
    高等法院為之。上訴書狀應敘述具體理由。上訴書狀未敘述
    上訴理由者，應於上訴期間屆滿後20日內補提理由書於原審
    法院，逾期未補提者，原審法院應定期間先命補正。第二審
    法院認為上訴書狀未敘述理由或上訴有第362條前段之情形
    者，應以判決駁回之。但其情形可以補正而未經原審法院命
    其補正者，審判長應定期間先命補正。刑事訴訟法第361條
    、第367條，分別定有明文。所謂不服第一審判決之具體理
    由，必係依據卷內既有訴訟資料或提出新事證，指摘或表明
    第一審判決有何採證認事、用法或量刑等足以影響判決本旨
    之不當或違法，而構成應予撤銷之具體事由，始克當之，例
    如：依憑證據法則具體指出所採證據何以不具證據能力，或
    依憑卷證資料，明確指出所為證據證明力之判斷如何違背經
    驗、論理法則；倘僅泛言原判決認定事實錯誤、違背法令、
    量刑失之過重或輕縱，而未依上揭意旨指出具體事由，或形
    式上雖已指出具體事由，然該事由縱使屬實，亦不足以認為
    原判決有何不當或違法者，如對於不具有調查必要性之證據
    ，法院未依聲請調查亦未說明理由，或援用證據不當，但除
    去該證據仍應為同一事實之認定，皆難謂係具體理由，俾與
    第二審上訴制度旨在請求第二審法院撤銷、變更第一審不當
    或違法之判決，以實現個案救濟之立法目的相契合，並節制
    濫行上訴，此有最高法院97年度臺上字第892號判決足資參
    照。是以上訴人之上訴書狀或補提之上訴理由書，雖有敘述
    上訴理由，惟並未具體敘述第一審判決有上述違法、不當情
    形，即與未敘述具體理由無異，其所為上訴，即不符合上訴
    之法定要件。
二、本件上訴人即被告乙○○之上訴意旨略稱：（一）本案筆錄
    所附被告在看商品的照片，並無法顯示被告有竊取物品之犯
    行。而原審所勘驗之案發時監視紀錄，亦無法看出被告有任
    何之偷竊行為。（二）被告有精神障礙，情緒不穩定，係因
    案發時遭告訴人甲○○限制行動，受到刺激，致於拉扯間咬
    傷告訴人。被告之行為應屬正當防衛。（三）被告經送財團
    法人亞東紀念醫院（下稱亞東醫院）作精神鑑定之結果為：
    「…民國97年10月29日下午12時30分許，在臺北縣永和市○
    ○路27 4號超商，本案『行為時』，被告因『情感型精神分
    裂病』之影響，情緒及思考邏輯混亂，致出現不能辨識行為
    能力違法或欠缺此辨識能力之情形」，依刑法第19條被告因
    精神障礙，欠缺責任能力，被告之行為應屬不罰。為此不服
    原判決，提起上訴云云。
三、原審對被告因患有「情感型精神分裂病」，有情緒易激動、
    說話語無倫次，失現實感、怪異思想等症狀，而致其辨識其
    行為違法或依其辨識而行為之能力顯著降低，於97年10月29
    日12時30分許，進入臺北縣永和市○○路274號「統一超商
    」，意圖為自己不法之所有，徒手竊取置於綜合用品區置物
    架上之生理食鹽水1包（價值約新臺幣35元），得手後迅速
    放入其攜帶之手提包內走出店外，適為告訴人即統一超商店
    長甲○○察覺有異而清點置物架上物品數量，發現有短少情
    形，追出店外攔阻被告，因被告否認有上開竊盜行為，2人
    復進入店內爭執，因被告大聲嚷嚷且情緒激動，亦不服告訴
    人之指控，另基於傷害之犯意，以口咬告訴人之手臂，並揮
    打告訴人，致告訴人受有兩側肘、前臂及腕表淺損傷、磨損
    、擦傷及右側前臂咬傷等傷害之犯罪事實認定，係以被告坦
    承有於上揭時、地與告訴人發生肢體衝突之自白、告訴人於
    警詢及原審之供述、證人即承辦員警王順民於原審之證述、
    案發之統一超商監視錄影畫面、永和耕莘醫院甲種診斷證明
    書、臺北縣政府警察局永和分局扣押筆錄、扣押物品目錄表
    、贓物認領保管單及查扣照片等證據資料據以認定。被告雖
    矢口否認有何竊盜、傷害犯行，並以其患有「情感型精神分
    裂病」而應免罰等詞置辯，惟原審對於被告所執辯詞及有利
    反證何以不能採納之理由，均已析論如下：
（一）告訴人於警詢及以證人身份於原審結證稱：「被告在超商
      門口徘徊，走進來後，在綜合用品區看了一下拿了東西就
      往外走，我因為當時有聽到拿東西窸窣的聲音，且看到被
      告急速離開，就趕快到綜合用品區檢查，發現擺放凌亂且
      短少生理食鹽水，我就追出去問被告有沒有東西未結帳，
      被告就吼說「什麼」，我把被告拉進店裡後，被告就說：
      『你去報警呀，我又沒有偷東西。』等語，我即請店員先
      報警，當時被告要離開，我只好拉住被告，被告情緒很激
      動反抗就咬我、打我、踢我，我因為很痛有把她頭髮拉開
      ，警察就趕到了。」等語（見偵查卷第8頁、原審卷第57
      頁至第58頁），核與原審勘驗統一超商監視錄影器畫面結
      果：被告進入超商後，接近展示架後，左手打開斜背於自
      己身上之背包，被告傾身向置物架（離開監視畫面），隨
      即轉身往商店門口走出，同時告訴人回頭看置物架後，衝
      出門外追向被告，告訴人將被告拉回便利商店，被告欲離
      開，告訴人以身體阻擋被告離去，…被告頭部低下接近告
      訴人手部位置，告訴人將手舉起，貌似向告訴人揮拳，告
      訴人與被告再度拉扯及爭執等情節相符，並有摘錄上開監
      視錄影器畫面34幀在卷可憑（見原審卷第56頁至第57頁、
      第61頁至第77頁）。而告訴人確實受有兩側肘、前臂及腕
      之表淺損傷、磨損或擦傷，右側前臂被人咬傷等傷害，亦
      有永和耕莘醫院甲種診斷證明書在卷可憑（見偵查卷第16
      頁）。足見告訴人以證人身份之如上結證，堪以採信。
（二）證人王順民於原審結證稱：「我是載被告回派出所的人，
      當時是到派出所後，被告自己從袋子取出生理食鹽水。」
      等語（見原審卷第59頁），並有臺北縣政府警察局永和分
      局扣押筆錄、扣押物品目錄表、贓物認領保管單及查扣照
      片在卷可憑（見偵查卷第12頁至第14頁、第17頁）。衡諸
      告訴人、王順民與被告均無恩怨、嫌隙，並無捏造不實或
      構陷被告之理，是以被告辯稱：係店長栽贓云云，顯係卸
      責之詞，不足採信。
（三）又被告因患有情感型精神分裂病，其情緒易激動，說話語
      無倫次、失現實感，有怪異思想等表徵，其對於犯案表示
      是因「超商工作人員主要工作就是抓小偷，我偷點東西讓
      他們有事做，可以及早讓他們能升為正式人員」等語，此
      有亞東醫院精神鑑定報告書在卷可按（見原審卷第92頁）
      ，再衡酌被告於警詢製作筆錄時，有情緒激動之情形，亦
      有王順民於原審之證詞可稽（見原審卷第59頁至第60頁）
      ，是被告於行為時之精神狀態應有「因精神障礙或其他心
      智缺陷，致其辨識其行為違反或依其辨識而行為之能力顯
      著減低」之情形，而導致本案犯行。被告於原審之辯護人
      雖以被告有「環境適應障礙伴有混合性情緒特徵」等症狀
      ，及依亞東醫院認被告有因精神障礙，致不能辨識其行為
      違法或欠缺依其辨識而為行為之能力之鑑定結果，爭執被
      告應依法不罰，惟原審參諸被告於警詢製作筆錄當時，其
      精神狀況良好、回答完整；復於接受醫院鑑定精神狀況時
      ，對人、時、地之定向感及記憶力均完好，無「器質性精
      神病」之徵兆，有鑑定醫師馮榕於上開精神鑑定報告書內
      記載明確（見原審卷第92頁）；再就被告於警詢、偵訊及
      原審固否認犯罪，惟對於本案發生情節均能清楚陳述及有
      違法性之認識，亦能於法律上主張其自我權利，並於犯案
      當時即提出對店長甲○○之傷害、妨害自由等告訴，益徵
      被告於犯案當時就其行為違法性之辨識能力尚未致完全喪
      失之情形，自無適用刑法第19條第1 項規定之餘地，而應
      依刑法第19條第2項，行為人因精神障礙或其他心智缺陷
      ，致其辨識其行為違反或依其辨識而行為之能力顯著減低
      減輕其刑之規定，酌為量刑之基礎。
四、原審據上事實認定，以被告係犯刑法第320條第1項竊盜罪、
    同法第277條第1項之傷害罪，並審酌被告無刑事前科紀錄、
    素行尚佳，為專科畢業之智識程度之品行，其因患有精神疾
    病而犯下本案，所侵害之法益尚屬輕微，所竊得財物已返還
    被害人，惟迄今未與告訴人達成和解及兼衡犯罪手段、目的
    、行為時所受刺激、犯罪後態度等一切情狀，就竊盜罪部分
    量處拘役10日，如易科罰金，以新臺幣1千元折算1日；就普
    通傷害罪部分量處拘役20日，如易科罰金，以新臺幣1千元
    折算1日。合併應執行拘役25日，如易科罰金，以新臺幣1千
    元折算1日。細繹原審判決，對於認定被告普通竊盜及普通
    傷害犯罪事實所憑證據，及認定被告僅至因精神障礙或其他
    心智缺陷，致其辨識其行為違反或依其辨識而行為之能力顯
    著減低之程度，其形成心證之歷程，均已說明甚詳，並未牴
    觸經驗與論理法則，核其認事用法及刑度之裁量均無違誤。
五、上訴意旨雖爭執案發現場之監視錄影畫面及翻拍照片，未能
    見被告行竊之行為云云，然依原審勘驗該錄影畫面之筆錄載
    ：「…被告接近置物架，左手打開斜背於自己身上之背包，
    被告傾身向置物架，身體及頭部超出監視畫面以外，動作持
    續約6秒，被告隨即轉身往商店門口，…」等語（見原審卷
    第56頁正反面）；而告訴人於原審供述：「被告在門口徘徊
    ，走進來後在門市綜合用品區看了一下，拿了東西往外走，
    …」等語（見原審卷第57頁反面）；及員警王順民證稱：「
    被告於派出所自行從其袋子交出生理食鹽水。」等語（見原
    審卷第59頁），3者互核勾稽，可認被告於案發時在超商內
    往置物架處傾身之動作，係為偷竊該商店置物架上之生理食
    鹽水之行為。另上訴意旨爭執被告咬傷告訴人之行為係正當
    防衛，唯綜觀案發時錄影監視畫面所示現場情狀及告訴人證
    述之案發經過，被告行竊犯罪在先，告訴人自可依民法第14
    9條、第960條規定實施取回遭竊動產之自助行為，對被告之
    人身自由並無任何不法侵害可言，被告就其蓄意傷害告訴人
    之行為，當無主張刑法第23條所定正當防衛之餘地。至於上
    訴意旨辯稱被告於案發時，已因精神障礙或其他心智缺陷，
    致不能辨識其行為違法或欠缺依其辨識而為行為之能力，應
    屬不罰乙節，原審已詳述不予採納之理由，上訴意旨徒憑己
    意，主張有刑法第19條第1項免罰規定之適用，當不足採。
六、綜上所述，本件被告提起上訴，其上訴理由僅再度空言爭執
    其無竊盜犯行，並錯誤主張其行為依法得以不罰，不得認為
    已具體指摘原判決關於事實認定、適用法律及刑罰之裁量，
    究竟有何違法或不當之處，依首揭說明，本件上訴不合上訴
    之法定要件，應予駁回，並不經言詞辯論為之。
據上論斷，應依刑事訴訟法第367條前段、第372條，判決如主文
。
中    華    民    國    98    年    10    月    29    日
                  刑事第十三庭  審判長法  官   曾德水
                                      法  官   遲中慧
                                      法  官   陳恆寬
以上正本證明與原本無異。
不得上訴。
                                      書記官   黃家麟
中    華    民    國    98    年    10    月    30    日
附錄本案論罪科刑法條全文
刑法第320條（普通竊盜罪、竊佔罪）
意圖為自己或第三人不法之所有，而竊取他人之動產者，為竊盜
罪，處5年以下有期徒刑、拘役或5百元以下罰金。
意圖為自己或第三人不法之利益，而竊佔他人之不動產者，依前
項之規定處斷。
前二項之未遂犯罰之。
刑法第277條（普通傷害罪）
傷害人之身體或健康者，處3年以下有期徒刑、拘役或1千元以下
罰金。
犯前項之罪因而致人於死者，處無期徒刑或7年以上有期徒刑；
致重傷者，處3年以上10年以下有期徒刑。


司法院資訊處製作；財團法人民間司法改革基金會備份。
